【裁判字號】    96,重上,105
【裁判日期】    970701
【裁判案由】    履行契約等
【裁判全文】
臺灣高等法院臺中分院民事判決  96年度重上字第105號
上  訴  人  丁○○
訴訟代理人  鞠金蕾律師
訴訟代理人  柯開運律師
被上訴人    乙○○
被上訴人    戊○
前列二人共同
訴訟代理人  黃鼎鈞律師
複代理人    丙○○
上列當事人間請求履行契約等事件，上訴人對於中華民國96年6
月26日臺灣彰化地方法院95年度重訴字第141號第一審判決提起
上訴，本院於97年6月17日言詞辯論終結，判決如下：
    主  文
上訴駁回。
第二審訴訟費用由上訴人負擔。
    事實及理由
一、上訴人方面
(一)、本件上訴人於原審起訴主張：
  1.上訴人於民國（下同）77年11月10日與被上訴人乙○○、戊
    ○共同出資新台幣（下同）36,403,500元，推由上訴人與祭
    祀公業謝先煥管理人謝火訂立不動產買賣契約，購買如原
    審判決附表一、二所示5筆土地（下分別簡稱：附表一、二
    及系爭土地），出資比例分別為上訴人8分之3、被上訴人乙
    ○○8分之2、被上訴人戊○8分之3，其中附表一所示3筆土
    地及附表二之第1124地號土地所有權登記於上訴人指定之訴
    外人即上訴人胞兄陳學法名下，附表二之第1125地號土地所
    有權則登記於被上訴人乙○○、戊○名下，應有部分各2分
    之1，嗣上訴人及被上訴人乙○○、戊○於81年3月5日將附
    表一所示3筆土地以15,720,000元之價格；附表二所示2筆土
    地以59,500,000元之價格出售予原審共同被告甲○○，價款
    共計75,220,000元，扣除賣方應繳納之土地增值稅1,285,99
    2元、公積金及四柱公績金7,750,000元、仲介費752,200元
    後，餘款為65,431,808元，以上訴人出資比例8分之3計算，
    上訴人應可分得24,536,928元，惟上訴人就上揭土地價款僅
    收到以支票付款之1,875,000元（發票人：呂火旺，付款人
    ：彰化市第四信用合作社，票號：000000000），如原審判
    決附表三所示之4張支票（下簡稱附表三），上訴人於領取
    後，旋即遭被上訴人乙○○、戊○夥同黑道份子搶走，是扣
    除已兌現票款1,875,000元後，上訴人尚有22,661,928元未
    取得。
  2.又被上訴人乙○○、戊○於78年6月15日以附表一所示第112
    3、1128地號土地向彰化市第一信用合作社抵押貸款10,000,
    000元朋分，復於78年8月28日以附表二所示第1125地號土地
    向彰化市第一信用合作社抵押貸款26,000,000元朋分。被上
    訴人乙○○、戊○上開貸得之36,000,000元，上訴人未得分
    文，以上訴人出資比例8分之3計算，應可分得13,500,000元
    。另上訴人與被上訴人乙○○、戊○合資購買系爭土地，係
    由訴外人林水丁仲介，仲介費728,000元，已由上訴人先行
    支付，而原審判決附表一所示3筆土地於過戶時應先行整地
    完畢並種植蕃石榴，其整地費用380,000亦由上訴人支付，
    以上兩筆款項共計1,108,000元，其中8分之5即692,500元應
    由被上訴人乙○○、戊○負擔，惟其2人迄今未償還。(3)甲
    ○○與上訴人間附表一所示3筆土地買賣價金之尾款為2,000
    ,000元，甲○○迄今尚未給付，以上訴人出資比例8分之3計
    算，可向甲○○請求750,000元，此部分爰依買賣法律關係
    向甲○○請求給付。(4)為此，爰依合資購地契約、不當得利
    及買賣契約之法律關係提起本訴，並聲明求為：被上訴人乙
    ○○、戊○應給付上訴人22,661,928元，及自起訴狀繕本送
    達翌日起至清償日止，按年息5%計算之利息；被上訴人乙○
    ○、戊○應給付上訴人692,500元，及自起訴狀繕本送達翌
    日起至清償日止，按年息5%計算之利息；甲○○應給付上訴
    人750,000元，及自起訴狀繕本送達翌日起至清償日止，按
    年息5%計算之利息；訴訟費用由被上訴人、甲○○負擔；願
    供擔保以宣告假執行之判決。
(二)、於本院補充陳述：
  1.查附表三所示之4張、面額共計717萬9798元之支票被搶，上
    訴人確實無法兌現，至上訴人當時雖為彰化縣和美鎮之民意
    代表會主席，縱然人脈豐沛，畢竟無法預料被上訴人會帶人
    當場將支票搶走，且當時，上訴人亦陳明有的在外面，有的
    在事務所裡面，上訴人又如何能抵擋當時突發被搶之情形。
  2.次查被上訴人乙○○為兩造合資購買原審附表一、附表二所
    示土地後，於81年3月5日轉賣出去之實際買受人，此經甲○
    ○於原審92年度易字第1022號恐嚇取財案件結證稱：「名義
    上，乙○○、戊○不是土地買受人，但是呂火旺在高分院說
    他是與戊○、乙○○、鄭正椰一起買的」等語（見該卷第75
    頁第4-7行）；另台灣彰化地方法院檢察署88年度偵續字第
    65號不起訴處分書亦同此認定。據此，被上訴人乙○○既為
    實際上之買受人，惟並未支付價款予上訴人，自屬不當得利
    ，上訴人本於合資契約及不當得利之法律關係，請求給付，
    自有法律上正當理由。
  3.又上訴人實際上已兌現之支票僅有1張面額187萬5千元而已
    ，其餘並未拿到分配款，至上訴人於刑事恐嚇取財案稱已分
    得3-500萬元一節，係屬大約之數字，並不肯定。
  4.對於證人甲○○於鈞院96年11月8日準備程序期日之證述，
    表示意見如下：
  (1)證人甲○○證稱：伊實際上是呂火旺的代理人、買賣價金應
    該都有付清等語，上訴人予以否認，蓋呂火旺根本無法拿出
    7522萬元來向兩造買受系爭如附表一、二所示土地，呂火旺
    僅支出187萬5千元給上訴人。至其復證稱：伊在簽約當時只
    知道呂火旺是實際買受人乙節，根本不實。蓋甲○○所以充
    當買賣契約之買受人，係由被上訴人乙○○所指示。
  (2)又證人甲○○證稱：支票有一、二次到被上訴人乙○○家裡
    交付乙節，亦屬不實，實際上均係在甲○○事務所；而其證
    稱：在伊事務所交付支票時，都是只有伊及他們3人乙節，
    則亦不實在，蓋除被上訴人之外另有一些上訴人所不認識
    之兄弟在場，上訴人未拿到支票，即被乙○○拿走，因當時
    有兄弟在場，上訴人無法取回。
  (3)證人甲○○證稱：「受命法官問：交付支票現場是否知道或
    看到丁○○支票被搶走）沒有」一節，根本不實在。甲○○
    確實有看到被上訴人乙○○將支票拿走。至其證稱「如果
    沒有兌現或提示應該不會再繼續履行契約」，則屬甲○○個
    人推測之詞，事實上，系爭附表三所示4張支票並未兌現。
  (4)另證人甲○○證稱：伊於恐嚇取財案件確實有證稱乙○○、
    戊○、鄭正椰一起買的乙節，確係事實；惟其證稱：因為呂
    火旺在被訴毀損一案自己有提到是跟乙○○、戊○、鄭正椰
    一起買的，伊才會這樣講乙節，則屬不實，蓋甲○○係土地
    代書，豈有不瞭解內情之理。
二、被上訴人方面
(一)、被上訴人乙○○、戊○則以：
  1.上訴人並未實際出資購買系爭土地，被上訴人之所以找上訴
    人在名義上合資，乃係因系爭土地之所有權人祭祀公業派下
    員眾多，協調不易，而上訴人當時為和美鎮鎮民代表會主席
    ，善於協調，故上訴人並非金錢出資，而係勞務出資，惟被
    上訴人同意上訴人可分配獲利之比例為8分之3。本件購買系
    爭土地之價款係由被上訴人先行支出，再分別貸款10,000,0
    00元、26,000,000元返還被上訴人。且依經驗法則，系爭土
    地僅有1筆即第1125地號土地登記在被上訴人名下，其餘4筆
    土地都登記在上訴人胞兄陳學法名下，若非上訴人未出資，
    其豈會同意設定抵押權向銀行貸款？且上訴人掌握的4筆土
    地貸款下來後，又豈會願意將錢轉給被上訴人？
  2.上訴人自承其係當場簽收甲○○所交付如附表三所示之支票
    ，本件並非被上訴人代表出賣系爭土地並代收價款，再分配
    予上訴人，是本件被上訴人並無代收土地價款及分配之義務
    ，上訴人主張被上訴人依合資購地契約對其有給付金錢義務
    ，顯無理由。至上訴人所謂其收取附表三所示之支票後被搶
    ，且該4張支票亦未兌現云云，並非實在。蓋支票係分4次不
    同時間由上訴人親自收取，而上訴人支票被搶走竟不報警處
    理，顯與常理有違。
  3.系爭土地之增值稅為2,107,205元，並非上訴人所謂之1,285
    ,992元。況本件系爭土地出賣時，雙方已經分配好各自應得
    之獲利，並各自領取，被上訴人並無不當得利等語，資為抗
    辯，並聲明求為：上訴人之訴及假執行之聲請均駁回；訴訟
    費用由上訴人負擔；如受不利之判決，願供擔保，請准宣告
    免為假執行。
(二)、於本院補充抗辯：
  1.查本件於系爭土地出售予甲○○時（實際承買人為呂火旺）
    ，被上訴人及上訴人即已結算，再要求承買人甲○○（實際
    承買人為呂火旺）分別開立金額不一之支票，並分4次，由
    甲○○當場分別交付上訴人及被上訴人，此參證人甲○○業
    於鈞院既已證述，是依仲介陳勝和（已歿）及兩造協商好之
    分配金額，再分別交付支票予兩造等語自明，另觀諸81年所
    簽不動產買賣契約書2份內容，詳載丁○○代理其兄陳學法
    分次簽領支票自明；又其中亦載明由上訴人會同甲○○持1
    千萬元支票清償彰化一信貸款，足見確已在當時結算清楚，
    否則上訴人豈會願意分4次領取5張支票，並與甲○○會同辦
    理清償貸款？且本件買賣契約書除記載約定分期支付多少金
    額之款項外，契約書後面於各期時間或其後，另記載上訴人
    及被上訴人分別收取金額不一之支票，益見係經過結算後才
    要求承買人開票分別交付，另彰化地方法院檢察署92年偵字
    第2405、2931、5755等號起訴書亦同此認定；是本件有關雙
    方獲利分配之結算，早在分期領取支票過程中結算完畢，實
    符一般社會經驗。
  2.次查本件投資，兩造係口頭約定，而上訴人既皆全程參與及
    親自收取支票，蓋不論買入或賣出系爭土地，上訴人皆有出
    名並以其兄陳學法名義登記之參與情事；又在出售系爭土地
    過程，上訴人除全程參與外，也親自向甲○○收取各次交付
    之支票，此從所簽定之不動產買賣契約書內容足證；另甲○
    ○於92年3月27日92年度偵字第2405號偵查筆錄證稱：「賣
    出後因買方開票，所以由他們自行配分，如何配分我不清楚
    ，但我是在他們三人前把支票交給他們三人。」等語，亦足
    資佐證，從而既非被上訴人代為購入及出售系爭土地，也非
    被上訴人代為收取全部價金後，再另與上訴人結算及交付獲
    利，則被上訴人並無交付價金予上訴人之義務。
  3.本件上訴人爭執之4張支票，係出名承買人甲○○交付，則
    屬購買系爭土地之部分價金，故若4張支票果真未兌現，上
    訴人依法應向發票人或承買人主張給付票款或價金，非向被
    上訴人請求，其訴訟對象有誤。又被上訴人2人也依分配額
    ，向甲○○收取支票，並未多取票款，無何得利情事，至承
    買人取得系爭土地後，另售他人或與他人合作開發，因而得
    利，係另一法律關係，非同一原因事實，無直接因果關係，
    不能遽認被上訴人有何得利。是縱認上訴人未兌現領得該4
    張支票票款，亦與不當得利要件不符。
  4.至證人甲○○證述看到鈞院91年度上更(一)字第17號判決書寫
    到呂火旺陳述與被上訴人2人及鄭正椰一起購買系爭土地云
    云。經查，呂火旺等人因毀損案件，從87年至95年8月10日
    ，始全部判決確定，而終局之鈞院95年度重上更(三)40號判決
    ，已判決被上訴人戊○無罪確定，且其判決無罪最重要之理
    由，係認為呂火旺所述與被上訴人2人及鄭正椰一起購買系
    爭土地云云，與謄本登記呂火旺所有，並於87年9月19日又
    移轉給邱黎光之事實不符，而維持一審對戊○為無罪之判決
    。況鈞院91年度上更(一)字第17號判決書中，亦提到呂火旺於
    高分院答稱：「地是我向戊○買的，我要使用，委託戊○去
    叫挖土機... 」等語，顯然呂火旺是說向戊○買地，且係呂
    火旺自己要使用，與前述與被上訴人等一起買的云云齟齬。
  5.又上訴人係陸續於81年3月5日、81年3月13日、81年4月16日
    ，從同一帳戶所收取之如附表三所示支票4張，其到期日應皆
    與簽收同一日，上訴人收取後馬上可以存入自己或不知姓名
    之他人帳戶，且依常理，上訴人當然會馬上由自己或轉由他
    人提領；若有如上訴人所述未兌現情事，則於81年3月5日或
    其後數日就知悉共有272萬元未兌現，上訴人豈會於81年3月
    13日、81年4月16日又進行收取支票而無意見？更延至81年
    10月30日簽收700萬元支票？又若如上訴人所述收取支票後
    馬上遭人搶走，以其當時主席身分，豈會甘願接收後續配合
    收取支票之動作而不報警查辦？從而，上訴人所述顯然不實
    ；更何況買賣契約書之買受人係甲○○，，則依形式上或實
    質上之契約關係，均非被上訴人應負擔出賣人義務，遑論上
    訴人未就履行買賣契約之法律關係對被上訴人提起訴訟。
三、原審經審酌兩造所提出之攻擊防禦後，認被上訴人與上訴人
    共同出賣系爭土地時，雙方已就各自應得之利潤予以分配，
    並各自領取，上訴人並未舉確切之事證證明被上訴人乙○○
    、戊○受有何利益；就依雙方合資購地契約，被上訴人乙○
    ○、戊○有何給付其金錢之義務，上訴人亦未舉證證明，從
    而上訴人依據合資購地契約、不當得利之法律關係，請求被
    上訴人乙○○、戊○給付22,661,928元、692,500元，即為
    無理由，據此駁回上訴人於原審之請求。上訴人對於原審上
    開判決結果，就其中717萬9798元及其法定遲延利息部分不
    服（上訴人其餘請求，則未據聲明不服而告確定），聲明求
    為：(一)原判決關於後開部分廢棄。(二)被上訴人乙○○、戊○
    應給付上訴人717萬萬9798元，及自起訴狀繕本送達之翌日
    起至清償日止，按年息百分之5計算之利息。(三)第一、二審
    訴訟費用除已確定部分外，由被上訴人等負擔。(四)願供擔保
    ，請准予宣告假執行。被上訴人則均答辯聲明：(一)上訴駁回
    。(二)第二審訴訟費用由上訴人負擔。(三)如受不利判決，請准
    供擔保，宣告免為假執行。
四、兩造對於下列事實均不爭執（見本院卷第194頁）：
(一)、上訴人於77年11月10日與被上訴人乙○○、戊○等人以36,4
    03,500元，推由上訴人與祭祀公業謝先煥管理人謝火訂立
    不動產買賣契約，購買如附表一、二所示5筆土地，其中原
    審判決附表一所示3筆土地及附表二之第1124地號土地所有
    權登記於上訴人指定之訴外人即上訴人胞兄陳學法名下，附
    表二之第1125地號土地所有權則登記於被上訴人乙○○、戊
    ○名下，應有部分各2分之1。
(二)、嗣後上訴人及被上訴人乙○○、戊○於81年3月5日將如前揭
    附表一所示3筆土地以15,720,000元之價格；附表二所示2筆
    土地以59,500,000元之價格出售予甲○○，價款共計75,220,
    000元，賣方應繳之土地增值稅210萬7205元，另兩造應負擔
    之公積金及四柱公績金為7,750,000元。
(三)、前開土地出售後，上訴人計收到以支票付款之1,875,000元
   （發票人：呂火旺，付款人：彰化市第四信用合作社，票號：
    000000000）及如附表三所示之4張支票。
(四)、被上訴人乙○○、戊○於78年6月15日以原審判決附表一所
    示第1123、1128地號土地向彰化市第一信合作社抵押貸款10
    ,000,000元。被上訴人乙○○、戊○又於78年8月28日以原
    審判決附表二所示第1125地號土地向彰化市第一信用合作社
    抵押貸款26,000,000元。
(五)、以上兩造不爭執之事實並有不動產買賣契約書、土地登記簿
    謄本為憑，堪信為真正，並採為本院判決之基礎。
五、本件之爭點（見本院卷第195頁）：(一)上訴人主張甲○○為
    系爭土地之名義買受人，實際買受人為被上訴人2人、呂火
    旺及鄭正椰，故應有給付買賣價金之義務，但就原審附表三
    所示之四張支票迄未兌現，故仍負有給付該部分價金義務，
    因此請求被上訴人2人給付717萬9798元之買賣價金，是否有
    理由？(二)被上訴人是否因上訴人未受領前開717萬9798萬元
    之買賣價金而受有不當得利，上訴人依不當得利之法律關係
    ，請求法院就履行契約及不當得利為擇一之判決是否有理由
    ？茲分述本院得心證理由如下：
(一)、緣上訴人於原審判決後，對於原審共同被告甲○○之部分，
    並未聲明不服，該部分已非本院審理範圍，又因上訴人於原
    審判決後，對於被上訴人乙○○、戊○2人，僅針對附表三
    所示4張支票之金額，即717萬9798元之部分聲明不服，故本
    院審理之範圍自以此4張支票所表彰之金額為限（參民事上
    訴人理由暨調查證據聲請狀第2頁及本院卷第33頁筆錄），
    至上訴人於原審有關整地費、仲介費用及其餘買賣價金之請
    求，既不在其上訴聲請之範圍內，即非本院審理之對象，合
    先敘明。
(二)、按當事人主張有利於己之事實者，就其事實有舉證之責任，
    民事訴訟法第277條前段定有明文。又民事訴訟如係由原告
    主張權利者，應先由原告負舉證之責。若原告不能舉證，以
    證實自己主張之事實為真實，則被告就其抗辯事實即令不能
    舉證，或其所舉證據尚有疵累，亦應駁回原告之主張，最高
    法院著有17年上字第917號判例足參。本件上訴人主張：惟
    甲○○僅為名義上之買受人，實際上係呂火旺、被上訴人乙
    ○○、戊○、訴外人鄭正椰4人所共同購買，且被上訴人迄
    今僅兌付187萬5千元之支票，其餘如附表三所示之4張支票
    ，則於上訴人領取後旋，即遭被上訴人乙○○、戊○夥同黑
    道份子搶走，迄今尚未兌付，被上訴人自受有短付買賣價金
    之不當得利，上訴人本於兩造間之合資購地契約、不當得利
    及買賣契約之法律關係自得請求被上訴人2人給付如附表三
    所示之價款一節，已為被上訴人所否認，上訴人就其主張之
    前揭有利事實，依法自應負舉證之責。
(三)、上訴人主張：被上訴人與呂火旺、鄭正椰為實際買受人一事
    ，舉證尚有不足。
  1.上訴人主張：被上訴人2人為實際買受人，無非係以原審共
    同被告甲○○於原審92年度易字第1022號恐嚇取財一案「名
    義上，乙○○、戊○不是土地買受人，但是呂火旺有在高分
    院說他是與戊○、乙○○、鄭正椰一起買的」；且訴外人蔡
    獻告訴乙○○毀損一案，雖經彰化地方法院檢察署88年偵續
    字第65號為不起訴處分，但於處分書亦認定1125號土地雖移
    轉登記予呂火旺一人名義，但實際上內部仍為戊○、乙○○
    、鄭正椰及呂火旺4人所共有等情為其依據，然原審共同被
    告甲○○於另案即台灣彰化地方法院92年易字第1022號恐嚇
    一案，93年12月14日審理時就本件買賣之經過證稱：係呂火
    旺向被上訴人乙○○、戊○及丁○○三人購買土地，錢是由
    介給人陳勝和這邊的人拿出來，就是呂火旺這邊的人拿出來
    的，當時乙○○、戊○及丁○○都在（見該案卷第68-69頁
    ）；至其於林明熙、林明謙及上訴人丁○○被訴恐嚇取財一
    案及本院之準備期日雖又援引呂火旺於高分院（指被訴之毀
    損一案）之供詞，改證稱：呂火旺說他是與戊○、乙○○、
    鄭正椰一起買的（彰化地院前揭1022號卷第75頁、本院卷第
    107頁），然其亦同時證實：係因呂火旺的兒子拿判決書給
    他看，伊才知道呂火旺在被訴毀損一案，自己有提到是跟乙
    ○○、戊○等人一起買，他才如此作證（參本院卷第107頁
    ）；可見甲○○乃間接援引呂火旺之供詞，並非親自見聞此
    事，故其就呂火旺之陳述是否為真，及呂火旺與鄭正椰、被
    上訴人2人之關係如何，是否為共同買受人，核屬單純間接
    轉述他人之供述，其該部分之證據自不足據以認定被上訴人
    2人與呂火旺間是否有合夥關係之存在，更不能因此即謂被
    上訴人2人及呂火旺均為實際之買受人。
  2.次查，訴外人呂火旺於彰化地院88年訴字第102號被訴毀損
    一案已具狀敘明：系爭1124號土地，係因買賣之原因，於81
    年4月10日由陳學法移轉登記予鄭正椰，另1125號土地則於
    81年9月3日以買賣為原因，移轉予呂火旺所有，其後呂火旺
    及鄭正椰即本於土地所有人之地位，對於包括前開毀損罪刑
    事告訴人謝金象在內之各建物所有人，提起拆屋還地之訴訟
    （歷審案號：彰化地院82年訴字第147號，本院84年上更一
    字13號及最高法院86年台上字第3134號）；除其中訴外人謝
    流、謝資、謝鄭不碟、柯木讙等人因於起訴前即已死亡，經
    判決駁回之外，其餘部分均已獲得勝訴判決確定，呂火旺及
    鄭正椰乃據以聲請強制執行，此有呂火旺及鄭正椰於88年3
    月9日共同出具之補呈證物暨查報狀、各該民事判決及強制
    執行聲請狀影本附於該卷內稽（見該案卷第62-63頁、76-10
    4）；其於88年偵續字第65號一案偵查時，檢察官詢以：112
    5地號土地是乙○○賣給你？亦未否認有買賣之事，而僅回
    答以：時間太久了，忘了地號（見偵續字第65號卷第62頁）
    ；就同案被告戊○在毀損一案，於88年3月25日審理時供承
    ：「伊係賣地給呂火旺的」時，亦無反對或異議之表示，且
    進一步供稱：伊是買地來的（見同上卷第115頁反面）；嗣
    於該案上訴審理時，呂火旺則因尿毒及中風等健康因素而未
    到庭（見本院88年上訴字第1185號卷49-52頁）；由是可知
    ，直至本院刑事前審判決以前，呂火旺均未曾提及系爭土地
    係其與被上訴人2人所共同購買，倘被上訴人2人確為合夥購
    買土地之人，呂火旺為求自身權益之保障及責任分擔起見，
    又何以遲不供出，及至被上訴人戊○稱係伊出售土地予呂火
    旺時又毫無反駁之情，凡此均與經驗法則相違，是呂火旺嗣
    後改稱是與被上訴人2人及鄭正椰4人共買土地一事是否屬實
    ，已非無疑。
  3.第查，訴外人呂火旺於本院91年上更一字第17號毀損一案，
    91年4月11日訊問時雖辯稱：當初是伊出錢買地，且係和戊
    ○、乙○○、鄭正椰4人一起買的（見更一審卷第82頁反面
    ）；但就法官進一步詢問：為何先登記戊○之名義後來變更
    登記你的名義，則未予回答；共同被告鄭正椰則否認有與戊
    ○、乙○○合夥購地之情，並稱原來是戊○、乙○○的、後
    來伊與呂火旺才跟他們買，伊買1124號土地（見同上更一卷
    第120頁）；經核，鄭正椰所述與土地登記簿謄本之登載相
    符，而呂火旺嗣經法官進一步質問：何以所述與鄭正椰不同
    ，並詢問其是否為人頭時？呂火旺除搖頭否認係人頭外，其
    餘則均沈默不答，旋又改稱：「土地是向戊○買的，我要使
    用，委託戊○去叫挖土機」（見更一卷第120-122頁）；於
    更三審審理時又稱：土地係伊獨資買受的（見更三卷第66頁
    ）；核其歷次之陳詞，就被上訴人2人是否與其共同買受系
    爭土地？係合夥或為其個人所獨資買受？前後供述反覆、不
    一，與鄭正椰所稱：伊是與呂火旺共同投資並向戊○、乙○
    ○買受土地一節亦互有出入，與土地登記簿之記載也無法吻
    合，衡以本件土地之買賣價金高達7千餘萬元，倘若呂火旺
    與被上訴人2人確為合夥人，呂火旺又何以前後陳述不一？
    此外又無其他佐證足以證明被上訴人與呂火旺、鄭正椰等人
    確有何合夥關係之存在，自不能以呂火旺前後矛盾、不一之
    指述，遽認被上訴人與呂火旺均為實際之買受人。
  4.更查，就呂火旺所稱：系爭土地係與乙○○、鄭正椰、戊○
    等人起買受一節，亦經本院95年重上更三字第40號毀棄損壞
    一案以「上開1125地號土地原為祭祀公業謝先煥所有，於78
    年5月4日始以買賣為原因移轉登記予上訴人（指戊○）及乙
    ○○共有，於81年9月3日才又轉售予呂火旺，嗣呂火旺於87
    年9月19日再將該筆土地所有權移轉予邱黎光等事實，亦有
    土地登記登記簿在卷可憑。按買賣不動產涉及大筆資金周轉
    使用，風險本高，因此一般人莫不謹慎從事，故對資金進出
    、獨資或合資等買賣重要事項，記憶深刻不移。但本件同案
    被告呂火旺卻供稱系爭土地係伊與乙○○、鄭正椰、戊○四
    人一起購買部分，顯與上開土地登記簿謄本不符，則呂火旺
    所供是否屬實，即有可疑。何況，挖土機司機陳朝進先後多
    次證陳：受雇於呂火旺，事後並向呂火旺請領工資無訛，呂
    火旺對此竟於原審供稱：「工人是劉先生去雇的，我們二人
    出錢」（見原審卷第108頁），又於本院審理時證稱：「（
    你如何僱用他《指陳朝進》？聯絡方式？）之前都是戊○僱
    用他，我是透過戊○請他來整理的」等語（見本院卷第67頁
    背面）」等語，顯然亦與陳朝進證述上情不合。…」為由判
    決被上訴人無罪，嗣經檢察官不服提起上訴，經最高法院判
    決駁回上訴而確定在案，上訴人徒以呂火旺片面之說法，主
    張被上訴人與呂火旺係共同買受人，竟短付價款，而受有不
    當得利云，即難採信。
  5.至彰化地方法院檢察署88年偵續字第65號之不起訴處分，雖
    亦認：1125號土地雖移轉登記予呂火旺一人名義，但實際上
    內部仍為戊○、乙○○、鄭正椰及呂火旺4人所共有；然其
    係以告訴人蔡獻之指訴及土地登記簿之記載為其論斷之依據
    ，惟上訴人於同日審判筆錄，就與甲○○間簽立系爭買賣契
    約之經過已供明：「其實買賣都是伊與王代書（指甲○○）
    交涉的，要拿錢也是他打電話給我的，伊買賣都是找他（彰
    化地院92年易字第1022號卷第76頁反面）；從而，本件之買
    賣實際上既由上訴人與甲○○交涉，被上訴人2人又如何輕
    易與呂火旺勾串造假？參諸鄭正椰歷次之陳述，其於另案審
    理時係稱：伊是買1124號土地，當時買地是要投資的，係呂
    火旺邀的（88年訴字第102卷第31頁）；於本院91年5月30日
    刑事筆錄亦稱：「（1124號、1125號土地）原來是戊○、乙
    ○○的，後來伊和呂火旺才跟他們買的，伊是買第1124號土
    地」；於法官詢以：為何呂火旺說是你們4人合夥，亦答稱
    ：「呂火旺後來生病，很多事情都記不清楚了」（見本院91
    年上更一第17號卷第120頁）；而本件除呂火旺外，無論被
    上訴人乙○○、戊○或訴外人鄭正椰均一致否認其等間有何
    合夥或合買土地之關係，並一致供稱：「被上訴人乙○○、
    戊○2人係出賣人」；而兩造係因無力負擔貸款利息及繼續
    開發之費用，而出售系爭土地，此業據被上訴人戊○供述在
    卷（見本院91年上更一第17號卷第27頁，更二卷第90頁）；
    上訴人本人於偵查時亦坦稱：係因兩造無力開發，亦無資金
    才會轉賣土地（見88偵續字第65號卷第82頁反面）；另被上
    訴人乙○○亦稱：確因無力開發只好轉售，並由呂火旺承受
    他項權利等情無訛（88年偵續字第65號第81頁反面筆錄、本
    院91年上更一第17號刑事卷第102頁）；則兩造既因資金短
    缺及無力負擔利息而不得不出售系爭土地，衡情被上訴人應
    無再與呂火旺、鄭正椰一起購地之必要。至於刑事告訴人蔡
    獻，與被上訴人既處於利害關係相反立場，自難依其單方面
    之指訴，即謂系爭土地確係呂火旺與戊○、乙○○所共同買
    受，並為被上訴人不利之認定。抑有進者，被上訴人2人於
    出售系爭1125號土地後，固有任抵押債務人之情，但此乃因
    被上訴人出售土地予呂火旺時，呂火旺無足夠之現金，故以
    承受貸款之方式簽立買賣契約，又因時呂火旺於承受貸款並
    增貸時，銀行不認同，才由被上訴人幫忙續任債人，且因11
    24及1125號土地係供同擔保貸款，土地登記簿謄本上才會記
    載被上訴人為債務人，此亦據被上訴人陳述在卷（本院卷第
    86頁），按諸一般銀行實務，在抵押債務未經清償前，欲辦
    理債務人名義之變更或債務之承擔，幾無可能，而上訴人實
    際上既與甲○○交涉本件之買賣，則其就買賣如何過戶，相
    關之抵押債務應如何處理，衡情應無不知之理，是依土地登
    記簿形式上之記載，雖足以證明被上訴人有同意擔任抵押債
    務之共同債務人，惟在無其他佐證之下，仍不能據此即推論
    呂火旺、戊○、乙○○、鄭正椰及呂火旺4人為實際買受人
    或為土地之共有人，固不待言。
  6.上訴人雖又主張：伊於領得如附表三所示之支票後，旋遭被
    上訴人乙○○、戊○帶人搶走，並依此作為被上訴人2人應
    負給付義務之依據，惟就其主張遭被上訴人夥人搶走一節，
    已為被上訴人乙○○、戊○所一致否認，觀之系爭兩份於81
    年3月5日所簽立之兩份買賣契約，可知上訴人係陸續於81年
    3月5日、81年3月13日及81年4月16日受領如附表三所示之4張
    支票，按理上訴人於收取各該支票後，當會自行或轉由他人
    提示兌領，倘其所言為真，則其於第一張支票，即81年3月5
    日該日收到之支票，苟發生被搶之情事，上訴人又豈有可能
    隱忍不發，反陸續於3月13日及4月16日又受領各該支票？且
    上訴人當時身為彰化縣和美鎮鎮民代表會主席，自有相當之
    社會歷練及人脈關係，上訴人既坦承依買賣契約之記載（連
    同已兌付之187萬5千元之支票在內），係分4次給付支票（
    本院卷第78頁），倘確有連續多次被搶之情，上訴人又何以
    未報警處理？又查上訴人主張其所應領如附表三所示之支票
    ，均未經提示兌現一節，固有合作金庫彰儲分行92年5月27
    日合金彰儲字第0920002631號函本一份在卷足稽（見上訴人
    於原審所提原證7）；並經合作金庫銀行彰儲分行經辦人員
    洪慧貞於92年6月12日檢察官偵查中具結證實；系爭支票並
    未軋入（見彰化地檢署92年偵字第2931號卷第92頁），然此
    部分之事實縱然為真，亦僅能證明系爭支票未經提示而已，
    不足以證明系爭支票之流向如何，亦不能僅憑此，即推論上
    開支票為被上訴人乙○○、戊○搶走，或其2人因之受有何
    利益，此外，上訴人復未舉確切之事證足資證明被上訴人乙
    ○○、戊○因之受有何利益，乃依不當得利法律關係訴請被
    上訴人乙○○、戊○返還不當得利，核非有據。
(四)、至於上訴人雖又依合資購地契約法律關係，請求被上訴人乙
    ○○、戊○給付如附表三所示之票款，惟被上訴人乙○○、
    戊○否認有收取土地價款，再分配予上訴人之義務，並抗辯
    稱：其與上訴人共同出賣系爭土地時，雙方已就各自應得之
    利潤予以分配，已各自領取，上訴人不得向其請求等語。參
    諸人自行提出之系爭土地買賣契約書，買方係分別簽發支票
    交予上訴人及被上訴人乙○○、戊○3人各自簽收，上訴人
    亦自承「（土地賣掉以後，利潤如何分？）我的部分是8分
    之3，是談買賣合約的時候就已經分好了，我應該分到的部
    分我沒有拿到，開給我的支票，經過法院調查都沒有兌現，
    只有1,875,000元有兌現我有拿到。」（見原審卷200頁）原
    審共同被告甲○○於恐嚇取財一案之偵查程序亦證實：過戶
    前呂火旺付了九成，當著陳漢彥、乙○○、戊○面前交給他
    們，在買賣契約後方均有註記收受款項…本件買賣價金係由
    呂火旺交給陳勝和（四信前經理，已死亡）再轉交伊來分交
    到被上訴人及上訴人丁○○等人（見92年偵字第2931號卷第
    79 頁正面）；於刑事庭審理時亦到庭證稱：價金如何分配
    是賣方3人協調的，以支票來付款，丁○○都在場，…因為
    都是支票，就簽收（見彰化地院1022號卷第2宗第68頁正、
    反面）；另於本院亦證稱：伊都按照兩造出資比例當場將開
    好的支票分別交上訴人及被上訴人，支票若無兌現，應該不
    會再繼續再履行契約（本院卷第106頁反面及第107頁）；與
    上訴人自承於售地之價金於談買賣契約時即已分好一節互核
    相符，是兩造於向甲○○收取支票時，既已結算清楚，上訴
    人亦未舉證證明依雙方合資購地契約，被上訴人乙○○、戊
    ○尚有何給付其系爭票款金額之義務，乃依合資購地契約法
    律關係請求被上訴人乙○○、戊○給付金錢，亦乏依據。
(五)、此外，按上訴人於被訴恐嚇取財一案復供承：已自甲○○處
    分得3-500萬元，且甲○○尚欠其買賣尾款200萬元一事，伊
    按比例得分75萬元（見92年偵字第2931號卷第25頁反面、第
    52 頁正、反面），與上訴人於本案所主張只兌付一張187萬
    5千元之支票，其餘未兌付之支票金額達717萬9798元相互對
    照顯然無法吻合，倘上訴人於本院所主張確屬實情，即系爭
    4 張支票均屬其依合資購地契約應享有之分配款，則其又何
    能自甲○○處取得3-500萬元？其買賣之尾款又為何非如該4
    張支票之票款所示，而僅為200萬元？由上訴人於恐嚇取財
    及本案之陳詞互核以觀，益證上訴人之所以未提領系爭支票
    ，應另有原因，在無其他證據足認各該支票係流向被上訴人
    以前，自不能以上訴人未提示甲○○因買賣所交付之支票，
    即主張該部分之價金係屬上訴人依合資購地契約應分得之分
    配款及被上訴人負有兌現該買賣支票之義務，其理甚明。
(六)、基上所述，上訴人既無法舉證證明被上訴人2人係系爭土地
    之實際買受人，而兩造間合資關係，係為向訴外人即祭祀公
    業謝先煥購買系爭1124號及1125號土地之目的而存在，至兩
    造間合資購地與之後出售土地予甲○○及甲○○已否全數給
    付買賣價金，係屬個別獨立之法律關係，自不能以甲○○所
    交付之系爭支票，未如期提示兌現，即轉依兩造之合資關係
    ，主張被上訴人亦負有給付之義務。況本件不動產買賣契約
    所載之承買人雖為甲○○，但實際買受人係呂火旺，已經本
    院認定如前，而呂火旺於買得系爭土地後與被上訴人間縱有
    任何之合作，此亦係渠等另行成立之法律關係，與甲○○依
    買賣契約應負給付價金之義務無關，故亦不能因之即謂被上
    訴人負有給付系爭4張票款之責。上訴人率依與甲○○間買
    賣關係所取得之支票，主張被上訴人2人依合資購地契約負
    有給付該部分票款之責，且因被上訴人為實際買受人，且未
    支付該部分價金予上訴人，核屬無法律上原因而受有短付價
    金之利益，併依不當得利及合資購地契約之法律關係，請求
    被上訴人給付未兌付之票款，均屬無據，礙難准許。
(七)、次查，上訴人固又主張被上訴人乙○○、戊○以系爭土地先
    後向銀行抵押借款1千萬元及2600萬元，合計共3600萬元，
    其分文未得，而請求本院調取被上訴人於78年8月28日以彰
    化縣和美鎮○○段1124、1125地號土地向彰化市第一信用合
    作社設定最高限額3120萬元抵押權後實貸2600萬元之貸款契
    約書，然前開各貸款之金額係作為兩造購買系爭土地所共同
    負擔之出資部分，此業據被上訴人陳明於卷（原審卷第13 8
    頁）；而兩造既向訴外人即祭祀公業謝先煥合資購買系爭土
    地，則其等就買賣價金如何籌集，是否須抵押借款及如何付
    款，衡情均會審慎討論及協議，苟如上訴人所稱該3600萬元
    之抵押借款伊均無所得，則其於系爭土地出賣時，豈有不提
    出結算，而同意被上訴人仍受分配之理，是上訴人前開主張
    即使屬實，亦於系爭土地出賣時結算完畢，故不影響其與被
    上訴人乙○○、戊○分配獲利之結果。又依經驗法則，兩造
    所合買之5筆土地，僅其中第1125號土地係登記在被上訴人2
    人名下，其餘1124-1、1123、1128及1124號等4筆則均登記
    在上訴人之兄長即訴外人陳學法之名下，此為兩造所不爭執
    ，並有土地登記簿謄本在卷足參（原審卷第16-44頁）；是
    如上訴人確實不知有設定3120萬元最高限額抵押權之情，則
    被上訴人如何能將陳學法名下之1124號土地，連同其等共有
    之1125號土地為共同擔保，而設定3120萬元最高限額抵押權
    登記之可能！且上訴人本人於恐嚇取財一案，復已陳明：兩
    造合買土地轉賣所得之價金，應扣除3600萬元之抵押債務（
    即1,000＋2,600＝3,600）後，再按上訴人37.5％比例核算
    兩造應分配之款項（見同上1022號卷第2宗第110頁）；由此
    益證上訴人明知該3600萬元之貸款所得係作為向祭祀公業購
    地成本之用，否則其豈有同意自分配款中予以扣除該3600
    萬元抵押債務之理？上訴人此部分主張礙難採信，其聲請向
    銀行調取該2600萬元之貸款契約書亦無實益，自無必要。
(八)、末查，上訴人雖又聲請本院：1.向國泰世業商業銀行調取義
    務人邱黎光以債務人樺陽建設股份有限公司（下稱樺陽公司
    ）名義所貸款項之全部借款契約書、金錢流向及繳息、還款
    資料等文件；2.向彰化縣政府調取核發彰化縣和美鎮○○段
    1124號（1125併入1124號）及其分割增加之11241-1～1124-
    81號等號土地）上興建房屋之建造及使用執照等案卷；3.聲
    請傳訊之邱黎光及4.聲請調閱台中地院89年訴字第2374號業
    務過失致死案卷云云，然上訴人此部分聲請調卷及傳訊證人
    之目的，無非欲證明邱黎光為何向呂火旺買地及如何找上被
    上訴人乙○○合建房屋及被上訴人乙○○為實際建蓋房子之
    人並受有不當得利（見本院卷第254頁、第260頁）。惟查，
    依被上訴人向本院陳報之最新土地登記簿謄本可知，原南和
    段第1125號土地已併入1124號土地，且呂火旺係82年間購得
    系爭土地後，於87年始再轉售予邱黎光（見原審卷第34頁及
    本院202頁以下～247頁）；而邱黎光係於購地後才找被上訴
    人乙○○負責之樺陽建設公司董事長合建，此亦據被上訴人
    乙○○陳明於卷（本院卷第203頁）；且系爭土地上建蓋之
    建物係在88年12月7日以後始陸續登記在各建物買受人或其
    指定名義人之名下，此亦有前開土地登記簿謄本足憑，可見
    邱黎光與被上訴人乙○○縱有合建之關係，確係在被上訴人
    出售土地6年之後另行發生之新事實，而邱黎光為何要購買
    系爭土地？買賣價金如何？要找何建設公司合作？欲推由何
    人聲請建造執照及使用執照？甚至為合建之目的向銀行如何
    借貸？如何籌措合建之資金及其建造之成本、利潤如何分配
    暨出售予各買受人之價金如何？凡此均涉及出於邱黎光與樺
    陽公司間之利害之考量及私下之約定，與上訴人主張之合資
    購地契約及系爭支票之提示兌付與否並無關連。再者，各該
    貸款及建造執照、使用執照等資料，縱經調取，亦僅能證明
    邱黎光與樺陽公司有合作之關係而已，仍不足據以推論呂火
    旺為人頭，而被上訴人乙○○方為實際購地之人。抑有進者
    ，被上訴人乙○○若為實際之買受人，則樺陽公司直接與呂
    火旺合建即可，又何須於數年後轉賣予邱黎光？更何況被上
    訴人2係既因無力負擔貸款利息及因無資金開發而急於出售
    系爭土地，則為免土地之閒置及高額之利息負擔起見，渠等
    又焉有可能遲於6年後始與邱黎光合建房屋。況建造執照及
    使用執照上載之建物造價，與實際情形未必相符，上訴人請
    求調取建造執照及使用執照用以證明系爭建物之造價，並以
    賣得價金扣除房屋造價即為土地之價金，據以請求被上訴人
    應負系爭票款之給付，亦屬無稽；更遑論系爭如附表三所示
    之支票既無提示之紀錄，被上訴人又何能因之即受有相當於
    票款之不當得利，亦始終未見上訴人為適當之舉證。至上訴
    人前開聲請之過失致死案卷，其建地係位於三民街，非關本
    案，且被上訴人乙○○並未否認其負責之樺陽公司係從事房
    屋營造業，是本院縱予調取充其量亦僅能證明，被上訴人乙
    ○○經營之樺陽公司係從事營造業而已，與被上訴人是否受
    有不當得利及其依約是否須付系爭票款予被上訴人均不生影
    響，故均無調取函查之必要。
(九)、綜上所述，本件上訴人就其主張兩造於82年出售土地，被上
    訴人方為實際購地之人，其舉證既尚有不足，自難謂被上訴
    人為買受人，被上訴人2人就系爭票款又何來兌付之責？依
    證人甲○○所證：系爭支票又係伊按兩造出資比例，當場將
    已簽發之支票分別交予上訴人及被上訴人，顯示兩造與甲○
    ○簽立買賣契約書時已為結算，否則若未經結算，則其等何
    有繼續履行契約之可能，此外又無任何證據足資證明上訴人
    應分得之土地價金事後係流向何人，亦無證據證明各該票款
    已歸被上訴人所有，故不能以上訴人所分得之系爭支票未經
    提示兌付，即據以推論上開支票必為被上訴人乙○○、戊○
    2人夥人所搶走，且其2人因此受有利益，從而上訴人既無從
    舉證證明被上訴人乙○○、戊○受有何不法之利益，被上訴
    人乙○○、戊○就其2人已收取之土地價款，又無再分配予
    上訴人之義務，則其依合資購地契約及不當得利之法律關係
    ，請求被上訴人乙○○、戊○給付717萬9798元，自乏依據
    ，應予駁回。原審因以上訴人之請求為無理由，連同假執行
    之聲請併予駁回，自無不合，上訴意旨仍執前詞指摘原判決
    失當，核屬無稽，其上訴為無理由，應予駁回。
(十)、本件事證已臻明確，上訴人除前開向銀行函調之聲請，並無
    必要，業據本院敘明如前，至上訴人雖又於本院最後言詞辯
    論期日聲請調取彰化地檢署88年偵續字第65號及彰化地院92
    年易字第1022號之案卷，然本院早於96年8月30日即發文調
    取前開各案卷，並於調卷後之96年10月4日準備程序提示予
    兩造陳述意見在案（見本院卷第78頁反面，且迄至言詞辯論
    終結之期日仍未還卷）上訴人並已聲明捨棄此部分調卷之聲
    請，故無再為調卷之必要，兩造其餘主張及舉證，經審酌與
    判決結果亦不生影響，爰不另一一論述，附此敘明。
據上論結，本件上訴為無理由，依民事訴訟法第449條第1項、第
78條，判決如主文。
中    華    民    國    97    年    7     月    1     日
                  民事第二庭    審判長法  官  邱森樟
                                      法  官  翁芳靜
                                      法  官  謝說容
以上正本係照原本作成。
丁○○得上訴。
如對本判決上訴，須於收受判決送達後二十日內向本院提出上訴
書狀，其未表明上訴理由者，應於提出上訴後二十日內向本院提
出上訴理由書（須按他造人數附具繕本）。
上訴時應提出委任律師為訴訟代理人之委任狀。具有民事訴訟法
第四百六十六條之一第一項但書或第二項之情形為訴訟代理人者
，另應附具律師及格證書及釋明委任人與受任人有該條項所定關
係之釋明文書影本。
                                      書記官  胡美娟
中    華    民    國    97    年    7     月    2     日
                                                      Ａ


司法院資訊處製作；財團法人民間司法改革基金會備份。
